【裁判字號】    95,簡上,971
【裁判日期】    951208
【裁判案由】    詐欺
【裁判全文】
臺灣高雄地方法院刑事判決             95年度簡上字第971號
上  訴  人  臺灣高雄地方法院檢察署檢察官
被      告  乙○○
上列上訴人因被告詐欺案件，不服本院高雄簡易庭中華民國95年
6 月30日95年度簡字第4017號簡易處刑判決（聲請簡易判決處刑
案號：95年度偵緝字第1600號），提起上訴，本院管轄之第二審
合議庭判決如下：
    主  文
上訴駁回。
    事  實
一、乙○○預見將自己帳戶提供他人使用，可能幫助他人從事財
    產犯罪，竟基於幫助他人詐欺取財之未必故意，將其甫於民
    國91年10月16日所申設之高雄新興郵局局號000000-0、帳號
    000000-0號帳戶（聲請簡易判決處刑書及原審判決書均誤載
    為局號004100、帳號245836，下稱上開帳戶）之存摺、提款
    卡及密碼，於同年10月中、下旬某日，在某處，提供予某姓
    名、年籍不詳之成年人使用。該人於取得上開帳戶之存摺、
    提款卡及密碼後，旋於同年月31日以「宏昌娛樂科技有限公
    司」（下稱宏昌公司）之名義，寄發「刮刮樂」廣告宣傳單
    及兌獎卡等資料予甲○○，使甲○○誤信自身已對中香港賽
    馬協會彩券局（下稱賽馬彩券局）所提供之獎項而陷於錯誤
    ，依該宣傳單上所記載之號碼去電對方進行聯繫，復按對方
    之指示，於同年11月26日，在高雄德智郵局，匯付新臺幣（
    下同）57萬元、43萬元共2 筆款項入乙○○之上開郵局帳戶
    中。嗣甲○○因久候獎金無著，親往香港查明並無賽馬彩券
    局此一機構，始知受騙。
二、案經甲○○告訴，及臺灣高雄地方法院檢察署檢察官自動簽
    分偵辦後，聲請簡易判決處刑。
    理  由
壹、證據能力方面：
    卷附宏昌公司廣告單、宏昌公司中獎通知單、賽馬彩券局聯
    合委員會手冊、賽馬彩券局貴賓卡、賽馬彩券局契約書（中
    、英文版）、賽馬彩券局會員費用收訖憑證、上開帳戶開戶
    資料暨存提詳情各1 份、告訴人甲○○91年11月26日匯款執
    據2 紙，均經被告乙○○同意作為證據使用；本院審酌卷內
    並無事證顯示各該陳述之作成時、地與週遭環境，有何致令
    陳述內容虛偽、偏頗之狀況後，也認為適當，依刑事訴訟法
    第159 條之5 第1 項之規定，為傳聞法則之例外，應有證據
    能力，合先敘明。
貳、實體方面：
一、訊據被告乙○○就上開犯行矢口否認，並辯稱：由於要前往
    高雄市工地工作，才申請上開帳戶使用，而帳戶內並無薪資
    匯入紀錄，則是因為我在該工地只待2 天就遭解雇了，且我
    放在工地共用宿舍床頭之存摺及提款卡，也就在該段期間不
    見的；又我雖未立即辦理掛失手續，但我就上開帳戶遭用以
    詐欺取財之事並不知情，也未曾洩漏密碼而提供任何犯罪幫
    助云云（臺灣高雄地方法院檢察署95年度偵緝字第1600號卷
    ，第29至30頁；本院卷第39至41頁）。經查：
(一)告訴人甲○○遭他人以刮刮樂手法進行詐騙後，因陷於錯誤
    ，致於91年11月26日，在高雄德智郵局，匯付57萬元、43萬
    元共2 筆款項入乙○○之上開郵局帳戶等節，有宏昌公司廣
    告單、宏昌公司中獎通知單、賽馬彩券局聯合委員會手冊、
    賽馬彩券局貴賓卡、賽馬彩券局契約書（中、英文版）、賽
    馬彩券局會員費用收訖憑證、上開帳戶開戶資料暨存提詳情
    各1 份、告訴人91年11月26日匯款執據2 紙在卷可稽，已堪
    認定。
(二)金融帳戶存摺、提款卡之使用，具有相當之專屬性、私密性
    ，不論關係是否親密，為防止他人探知內容或非法使用，無
    不妥當保存，而斷無任意放置在他人得輕易發覺、拿取之處
    所之理，被告所辯其係將各該物品放置在共用宿舍床頭云云
    ，已顯然悖於常情；況茍如被告所言，該存摺、提款卡暨一
    併失竊（或遺失），則為防止他人非法使用該帳戶，理應儘
    速掛失，被告竟另自陳未立即辦理掛失，而容任他人得以使
    用該帳戶，更與吾人智識及日常生活經驗不符。另由詐欺集
    團之角度審酌，渠等既知以他人之帳戶掩飾犯行，自亦知悉
    社會上一般正常之人如帳戶存摺、提款卡失竊（或遺失）情
    事，為防止竊（拾）得者盜領存款或盜用帳戶，必旋於發現
    後立即向金融機構辦理掛失，在此情形下，若猶然以各該竊
    （拾）得帳戶作為指示被害人匯入款項之犯罪工具，即有可
    能無法提領犯罪所得，致渠等大費周章從事之犯行成空，是
    以犯罪集團若非確信該帳戶所有人不會辦理掛失，當不至於
    以該帳戶從事於財產犯罪，而該等確信與把握，在該帳戶係
    竊（拾）得之情形，實斷無發生可能。末須先行鍵入、填載
    正確之密碼，使得以存摺、提款卡提取帳戶內款項，為眾所
    週知，故由上開帳戶存提詳情所示：告訴人所匯入之款項，
    俱遭提領殆盡一情，堪信被告於提供存摺、提款卡同時，已
    併將密碼相告。綜上，足認被告確有將上開帳戶之存摺、提
    款卡及密碼提供予不詳姓名、年籍之成年人用以遂行向告訴
    人詐欺取財之犯行至明，其關於上開帳戶之存摺、提款卡，
    乃係失竊（或遺失）等所辯，殊無足採。
(三)現今一般人前往金融機構申設帳戶使用並非難事，如非供作
    不法使用，應無不以自己名義申設、反另向不相熟之人尋求
    提供之必要，況邇來各式各樣之詐欺取財犯罪類型層出不窮
    ，該等犯罪多係利用他人之帳戶以躲避警方追查，並迭經媒
    體廣為披載、報導，此應為常人本於一般認知能力所能知悉
    ，被告既係心智健全之成年人，自當無不知之理，其竟提供
    自己之帳戶供他人使用，足認其對於該帳戶遭用於詐欺取財
    使用有所預見，且亦無違其本意，被告空言否認，也係屬卸
    責之詞，無由採信。
(四)綜上，本件事證明確，被告之犯行已堪認定。
二、查被告行為後，如附表所示之相關法律均業經變更，並俱於
    95年7 月1 日施行，玆經比較結果，裁判時法並未較為有利
    ，從而依刑法第2 條第1 項規定，自應適用各該行為時法，
    亦即修正前法，合先指明（至刑法第30條部分雖亦有文字修
    正，惟不涉罪刑實質內容之變更，自應直接適用裁判時法）
    。又查該取得、持用上開帳戶之人，意圖為自己不法之所有
    ，向告訴人施用詐術，並致使被害人因陷於錯誤而匯付款項
    入上開帳戶，所為係犯刑法第339 條第1 項之詐欺取財罪。
    惟被告單純提供帳戶予他人使用之行為，並不能逕與向被害
    人施以欺罔之詐術行為等視，且亦無證據證明被告有參與詐
    欺取財犯行之構成要件行為，是被告所為僅係對於他人遂行
    之詐欺取財犯行，資以助力，核其所為，係犯修正前刑法第
    339 條第1 項、刑法第30條第1 項前段之詐欺取財罪幫助犯
    ，爰依刑法第30條第2 項之規定，減輕其刑。末幫助犯對正
    犯行為所認識之內容，如與正犯所發生之事實不一致時，本
    應僅就其所認識之範圍負責（即所犯重於所知，從所知），
    從而持用上開帳戶行騙之人，縱果以犯詐欺取財為常業，此
    究否係被告於提供帳戶之初即已預見者，原非無疑？況依公
    訴人所述之事實與舉證，尚無足使本院信持上開帳戶以詐欺
    取財之行騙者，乃以犯該罪為生活之職業，並恃此維生（最
    高法院89年度臺上字第2742號判決意旨參照），是故被告自
    更無論以幫助常業詐欺罪之可能，併予指明。
三、原審審酌被告將上開帳戶提供他人使用，助長詐騙犯罪風氣
    ，並使該他人易於逃避查緝，所為已然破壞社會治安，且增
    益告訴人取償困難，及被告否認犯行，犯後態度非佳等一切
    情狀，依刑事訴訟法第449 條第1 項前段、第3 項，刑法第
    30條，修正前刑法（下同）第339 條第1 項、第41條第1項
    前段，罰金罰鍰提高標準條例第1 條前段，修正前罰金罰鍰
    提高標準條例第2 條規定（現已刪除），逕以簡易判決量處
    被告有期徒刑3 月，且諭知如易科罰金，以銀元300 元（即
    新臺幣900 元）折算1 日；並說明幫助犯不適用責任共同原
    則，是以正犯執犯詐欺取財罪之上開帳戶存摺及提款卡，毋
    庸宣告沒收。本院因認原判決認事用法均無違誤，量刑亦未
    逾越法定刑度。檢察官援告訴人之請求，上訴意旨空言指摘
    被告應係成立幫助常業詐欺罪，並泛謂原審量刑過輕，尚無
    理由，應予駁回。
四、末原審雖未及新舊法比較，惟現行刑法第2 條第1 項以適用
    行為時法為原則，且本案比較結果，仍應適用行為時法，業
    如前述，是原審判決適用行為時法即無不當，併予敘明。
據上論斷，依刑事訴訟法第455 條之1 第1 項、第3 項、第368
條，判決如主文。
本案經檢察官丙○○到庭執行職務。
中    華    民    國    95    年    12    月    8     日
                  刑事第十庭  審判長法  官  陳玉聰
                                    法  官  楊淑珍
                                    法  官  莊珮吟
以上正本證明與原本無異。
本判決不得上訴。
中    華    民    國    95    年    12    月    8     日
                                    書記官  蔡妮君
┌───────────────────────────────────────────────┐
│附表：                                                                                        │
├──────┬─────────────┬─────────────┬───────┬────┤
│相關變更條文│行為時法（下稱舊法）之內容│裁判時法（下稱新法）之內容│比  較  理  由│備    註│
├──────┼─────────────┼─────────────┼───────┼────┤
│【罰金刑貨幣│依法律應處罰金、罰鍰者，就│中華民國94年1 月7 日法修正│刑法之貨幣單位│經依現行│
│單位之變更】│其原定數額得提高為2 倍至10│施行後，刑法分則編所定罰金│由「元（指銀元│法規所定│
│罰金罰鍰提高│倍（刑法乃係定明10倍）。第│之貨幣單位為新臺幣。94年1 │）」變更為「新│貨幣單位│
│標準條例第1 │1 條所定得提高倍數之規定，│月7 日刑法修正時，刑法分則│臺幣」，且刑法│折算新臺│
│條前段、第5 │於本條例修正後制定之法律，│編未修正之條文定有罰金者，│分則之罰金數額│幣條例第│
│條→刑法施行│不適用之；本條例修正前公布│自94年1 月7 日刑法修正施行│，亦視該分則先│2 條之規│
│法第1 之1 條│之法律，於本條例修正後修正│後，就其所定數額提高為30倍│前曾修正與否，│定折算後│
│第1 項、第2 │其罰金罰鍰數額或法律經全部│。但72年6 月26日至94年1 月│而分別提高3 或│等值，是│
│項          │修正而其罰金罰鍰數額未予變│7 日新增或修正之條文，就其│30倍。        │新法並未│
│            │更者，亦同。              │所定數額提高為3 倍。      │              │較有利。│
├──────┼─────────────┼─────────────┼───────┼────┤
│【罰金刑最低│罰金：（銀元）1 元以上。  │罰金：新臺幣1000元以上，以│罰金刑之最低度│舊法有利│
│度刑之變更】│                          │百元計算之。              │刑，由銀元10元│。      │
│刑法第33條第│                          │                          │（依前述也提高│        │
│5 款：      │                          │                          │10倍）即新臺幣│        │
│            │                          │                          │30元，提高為新│        │
│            │                          │                          │臺幣1000元。  │        │
├──────┼─────────────┼─────────────┼───────┼────┤
│【易科罰金折│犯最重本刑為5 年以下有期徒│犯最重本刑為5 年以下有期徒│易科罰金折算標│舊法有利│
│算標準變更】│刑以下之刑之罪，而受6 個月│刑以下之刑之罪，而受6 個月│準由銀元300 元│。      │
│修正前刑法第│以下有期徒刑或拘役之宣告…│以下有期徒刑或拘役之宣告者│即新臺幣900 元│        │
│41條第1 項前│得以（銀元，下同）1 元以上│，得以新臺幣1000元、2000元│，提高為以新臺│        │
│段、修正前罰│3 元以下折算1 日，易科罰金│或3000元折算1 日，易科罰金│幣1000元、2000│        │
│金罰鍰提高標│。依刑法第41條易科罰金…就│。                        │元或3000元折算│        │
│準條例第2 條│其原定數額提高為100 倍折算│                          │1 日。        │        │
│→現行刑法第│1 日；法律所定罰金數額未依│                          │              │        │
│41條第1 項前│本條例提高倍數，或其處罰法│                          │              │        │
│段          │條無罰金刑之規定者，亦同。│                          │              │        │
╠═╤════╧═════════════╧═════════════╧═══════╧════╣
║結│1.論罪科刑方面，茲經整體比較結果，以舊法之罰金刑最低度刑較低，較為有利。                  ║
║論│2.易刑規定方面（尚無須整體適用），以舊法之易科罰金折算標準較低，較為有利。                ║
╚═╧═════════════════════════════════════════════╝
附錄本案所犯法條：
《刑法第339 條第1 項》
意圖為自己或第三人不法之所有，以詐術使人將本人或第三人之
物交付者，處5 年以下有期徒刑、拘役或科或併科1,000 元以下
罰金。


司法院資訊處製作；財團法人民間司法改革基金會備份。
